【裁判字號】    89,台上,3443
【裁判日期】    890615
【裁判案由】    背信
【裁判全文】
最高法院刑事判決                              八十九年度台上字第三四四三號
    上  訴  人  甲○○
右上訴人因背信案件，不服台灣高等法院高雄分院中華民國八十九年三月一日第二審
更審判決（八十九年度重上更(三)字第四號，起訴案號：台灣高雄地方法院檢察署八十
三年度偵字第一六○七一號），提起上訴，本院判決如左：
    主  文
原判決撤銷，發回台灣高等法院高雄分院。
    理  由
本件原判決認定上訴人甲○○與陳海明於民國七十六年二月五日各出資新台幣（下同
）二十萬元，二人合資共四十萬元，購買坐落高雄縣大樹鄉○○○段第六四五之二、
六四六地號二筆農地，因陳海明無自耕農身分，無法登記為所有權人，乃依信託關係
，約定將陳海明之應有部分，信託登記為上訴人所有。第六四六地號土地於七十六年
二月十八日完成登記，第六四五之二地號土地於七十六年四月十五日完成登記。陳海
明為取得保障，乃由上訴人於七十六年四月七日書立「土地共有契約書」一紙，交給
陳海明為憑。上訴人係受陳海明之委託，為其處理事務之人，詎意圖為自己不法之利
益，未經陳海明同意，於七十九年十一月十日，擅將上開二筆土地中關於陳海明之應
有部分二分之一，全部變賣予不知情之楊秀花，獨得價金，並否認有信託關係，而為
違背其任務之行為，致生損害於陳海明之財產等情。因而撤銷第一審判決，改判論處
上訴人為他人處理事務，意圖為自己不法之利益，而為違背其任務之行為，致生損害
於本人之財產罪刑，固非無見。
惟查：(一)證據雖已調查而其內容尚未明瞭者，即與未經調查無異，如遽行判決，仍屬
應於審判期日調查之證據而未予調查。本件告訴人雖指稱：雙方各出一半之價金二十
萬元，共四十萬元購買土地後，信託登記在上訴人名下。惟上訴人始終否認有信託關
係，並辯稱：伊先購得土地，並完成登記後，始將其中一部分出賣予告訴人興建祖墳
，因農地不能分割，方書立土地共有契約書交告訴人收執。本案究係告訴人與上訴人
合資購買農地後，依信託關係登記在上訴人名下；或上訴人先購得農地完成登記後，
告訴人始出資購買，並書立土地共有契約書？雙方各執一詞。而此關鍵復與雙方之間
有無信託關係，上訴人是否成立背信罪有關，本院前二次發回意旨，均已指出應予查
明。原判決以：告訴人一再指稱全部價金為四十萬元，且其鄰地即第六四五之一地號
土地之價值僅三十二萬元，另參酌原地主前向農會設定抵押，祇借得二十九萬元，因
認告訴人所稱以四十萬元購得，尚堪採信。惟上訴人始終辯稱：伊「買土地是一百二
十萬元（按：含另筆六四五之一地號土地），……他（指告訴人）只出二十萬元，怎
能共買。……光公告地價就不止四十萬元」（見原審更(一)卷第一三四頁、更(二)卷第二
十二頁背面、更(三)卷第三十頁背面）。上訴人之辯解是否屬實，與其是否構成犯罪有
關，自應徹查明白，方足以昭折服。依據卷內資料，本案二筆土地之買賣價金，係由
上訴人經仲介人曾正義轉交給地主陳文國、陳文輝（見第一審卷第三十二頁背面、原
審更(二)卷第四十六頁）；且八十四年七月間之公告現值，已達每平方公尺一千五百元
（見原審更(一)卷第一○○頁，依此計算八十四年七月間之公告現值為一百八十二萬八
千五百元）。乃原審並未訊問仲介人曾正義及地主陳文國、陳文輝，其買賣價金究竟
若干元？亦未查證買賣當時之公告現值若干，以判斷雙方之供述，何者較為可採，即
遽行判決，仍屬應於審判期日調查之證據而未予調查。(二)有罪之判決書，須將認定之
犯罪事實詳記於事實欄，然後於理由內逐一說明其憑以認定之證據，使事實與理由兩
相一致，方為合法。原判決事實記載，上訴人與陳海明於七十六年二月五日各出資二
十萬元，二人合資共四十萬元，購買二筆農地，因陳海明無自耕農身分，無法登記為
所有權人，乃依信託關係，將陳海明之應有部分，信託登記為上訴人所有。乃理由卻
說明，陳海明指稱「七十六年三月二十日」共同購買一節，應係指其出資給甲○○之
日期而言（見原判決第七面第六、第七行）。則陳海明究係於七十六年二月五日出資
，或七十六年三月二十日出資？事實之記載與理由之說明，不相適合，亦有違誤。上
訴意旨指摘原判決不當，為有理由，應認仍有撤銷發回更審之原因。又本件雖屬刑事
訴訟法第三百七十六條第五款所列之案件，惟於（八十四年十月二十日公布）修正刑
事訴訟法施行前，原得上訴於第三審法院，且已繫屬於法院，依刑事訴訟法施行法第
五條第一項規定，仍應依施行前之法定程序終結之，附此敘明。
據上論結，應依刑事訴訟法第三百九十七條、第四百零一條，判決如主文。
中      華      民      國    八十九    年      六      月     十五     日
                              最高法院刑事第十二庭
                                  審判長法官  陳  炳  煌
                                        法官  陳  正  庸
                                        法官  陳  世  雄
                                        法官  徐  文  亮
                                        法官  吳  信  銘
      右正本證明與原本無異
                                              書  記  官
中      華      民      國    八十九    年      六      月     十九     日


司法院資訊處製作；財團法人民間司法改革基金會備份。
